【裁判字號】    98,上易,1310
【裁判日期】    980721
【裁判案由】    妨害自由
【裁判全文】
臺灣高等法院刑事判決                98年度上易字第1310號
上  訴  人  臺灣板橋地方法院檢察署檢察官
被      告  甲○○
被      告  乙○○
                      8號
                      樓
上  二  人
選任辯護人  廖美智律師
上列上訴人因妨害自由案件，不服臺灣板橋地方法院97年度易字
第3144號，中華民國98年3月30日第一審判決（起訴案號：臺灣
板橋地方法院檢察署96年度偵字第26539號），提起上訴，本院
判決如下：
    主  文
原判決撤銷。
甲○○、乙○○共同以脅迫使人行無義務之事，各處拘役伍拾日
，如易科罰金，均以新臺幣壹仟元折算壹日。
    事  實
一、乙○○、甲○○分別擔任址設臺北縣板橋市○○街110巷1之
    5號3樓「昌久實業有限公司」（下稱昌久公司）總經理、業
    務經理職務。緣昌久公司與丙○○所任職之宏晁企業有限公
    司（下稱宏晁公司）有交易往來，昌久公司已交付貨品，但
    宏晁公司則以貨品有瑕疵及延遲交貨為由，遲未給付貨款。
    乙○○、甲○○為解決前揭貨款爭議，竟基於妨害自由之共
    同犯意聯絡，由乙○○覓得同具上述犯意聯絡之2名姓名年
    籍均不詳之成年男子，於甲○○與丙○○洽商時，對於鄭女
    施以恫嚇脅迫，藉以解決2家公司之債務糾葛，議定後，由
    甲○○乃約丙○○於民國96年9月7日9時40分許，在昌久公
    司洽商債務問題，丙○○依約抵達，甫進入乙○○辦公室與
    甲○○晤面後，該2名成年男子即依先前計劃逕自入內對丙○○恫稱：「大姊，我們是廖經理找來的，你膽子很大、你
    想欠錢不還，是不是不想活了」、「我們出來辦事情，從來
    不會空手回去」等語，以此加害生命之事，脅迫丙○○，致
    其心生畏懼，依甲○○指示，在甲○○所提出內容為「宏晁
    公司積欠昌久公司布款共486萬元，經雙方同意從96年10月
    15日起每月15日償還10萬元整至450萬元全部歸還為止，併
    開立45張本票為證。」之協議書上簽名；另在甲○○所提供
    、票面金額已由不知情之費玲玲預先填載為10萬元之空白本
    票45張上簽名捺印（該等本票之發票日均填載為96年9月7日
    、到期日則從96年10月15日起至100年6月15日），使之行無
    義務之事。
二、案經丙○○訴由臺北縣政府警察局板橋分局報請臺灣板橋地
    方法院檢察署檢察官聲請簡易判決處刑。
    理  由
一、訊據被告甲○○對於上揭事實欄所載之時、地與丙○○洽談
    債務時，曾委請不詳真實姓名之2名男子幫忙向丙○○索討
    債之事實，固直承不諱，惟辯稱：係伊單獨所為，乙○○不
    知上情，而該2名不詳姓名男子係染整廠客戶之業務員，當
    日剛好到公司招攬業務，乃請其2人幫忙催討債務云云；被
    告乙○○亦矢口否認有任何犯行，辯稱：伊雖係昌久公司之
    總經理，惟僅於年度終了時看績效，不負責執行，本案發生
    時伊人不在臺灣，亦不知甲○○與丙○○間商討債務之過程
    云云。經查：上揭事實欄所載告訴人丙○○遭恫嚇脅迫之情
    事，已據告訴人丙○○於原審指證綦詳，且為被告甲○○所
    不爭，並有協議書1份、本票45張、匯款單1紙在卷可查（偵
    字卷第10至26頁）。又查，由證人即同案被告甲○○於96
    年11月26日偵訊時具結證稱：「在丙○○欠款後，我有跟乙○○報告，乙○○就說要我下去處理」、「（問：告以錄音
    帶譯文要旨是否有在電話中說這些話）我記得打電話目的要
    請丙○○出面跟乙○○談」等語（偵字卷第158至160頁）；
    於原審復證稱伊與告訴人相約洽談債務地點是被告乙○○的
    辦公室等語；另臺灣板橋地方法院檢察署檢察事務官於96
    年12月12日針對告訴人丙○○側錄其與甲○○於96年9月11
    日通話內容之錄音光碟所製作之勘驗筆錄亦紀錄，告訴人於
    通話中起先即表明該2名成年男子係「廖經理（按應係指乙○○）」找來，而證人甲○○對此則僅稱：「我有辦法保證
    的就是我人在的時候，絕對不會讓他們動你，這我有辦法保
    證」、「因為我跟他（按應係指乙○○）說我找不到你，他
    可能更生氣你知道嗎，其實我今天跟他講，他今天就叫那個
    明天再來，過去我也跟他講過不要把人家嚇到」等語（偵字
    卷第168頁）。其後告訴人稱：「你是叫我跟廖先生講說兄
    弟這個事情是不是？那所以說，禮拜五兄弟確實是他叫的囉
    ？」，甲○○則答稱：「對呀，對呀」等語（偵字卷第169
    頁），及證人范林慧華於偵查中證稱：當天該2名男子問經
    理在不在，伊以為係找甲○○，順口答稱在房內切帳，剛好
    有電話進來，只好把電話接起來，該2名男子即進入房裡等
    語（見偵查卷第157頁）各情，相互以參，足見被告甲○○
    事後與告訴人通話中已坦承上述2名不詳姓名男子，係被告
    乙○○找來的，且係於被告甲○○及告訴人洽談債務之際，
    適時出現，並自行開門「即時」闖入「被告乙○○」的辦公
    室，在未與被告甲○○有任何交談之情況下，逕自對告訴人
    恐嚇稱事實欄所載之「我們是廖經理找來的... 」等恫嚇言
    詞，被告甲○○旋即取得告訴人同意書寫協議書及本票等情
    ，至堪認定。若謂被告甲○○、乙○○與上開2名不詳男子
    所為，事前毫無謀議，並囑其2人於甲○○與丙○○洽商債
    務時，對鄭女施以恫嚇？則上述在乙○○辦公室發生之情事
    ，豈非過於巧合！再佐以證人即被告甲○○於原審審理時證
    稱告訴人丙○○參與經營之宏晁公司積欠昌久公司590萬831
    3元，於案發時簽立之協議書則減為486萬元減幅將近2成（
    減少了104萬8313元），及其僅為宏晁公司業務經理，並無
    減讓債權之職權，如非被告乙○○事前已與其商談如何收取
    上開宏晁公司積欠債務，並授予相關處分之權限，被告甲○○應無越權減縮告訴人債務之可能。綜此，堪認該2名男子
    應係被告乙○○事前覓得配合甲○○向告訴人催討債務，且
    其與被告甲○○，及該2名男子間，就事實欄所載之行為，
    事前已有協議，並推由甲○○及該2名不詳姓名男子施行，
    殆無庸疑。被告乙○○徒以人在國外，未參與其事，及被告
    甲○○於偵審中翻異其與告訴人通話所述，改稱：「我們總
    經理（按指乙○○）在大陸並不知道」等語，或於原審審理
    中改稱「：當天確實有兩名男子出現，據我所知是有一間染
    廠的業務，丙○○打電話給我，我聽他的語氣是認定這兩個
    人是兄弟，所以我才順著他的口氣也把這些人當作兄弟，我
    就順著把他們講成是我們廖董找人來的，其實那些是我編出
    來的云云，卻未能舉出該2名染整廠客戶業務員之姓名，以
    供本院查證，顯均屬避重就輕迴護同案被告乙○○之詞，自
    不可採。本件事證明確，被告2人事實欄所載之犯行，可以
    認定。
二、核被告甲○○、乙○○所為，係犯刑法第304條第1細張強制
    罪。被告2人與前揭2名姓名年籍不詳之成年男子間，就上開
    犯行，有犯意聯絡，並推由甲○○及該2名不詳姓男子施行
    ，均屬共同正犯。原審據以論罪科刑原非無見，惟疏未認定
    被告乙○○為共犯，而為無罪之諭知，及告訴人事後匯款36
    萬元，係事後自動履行部分債務，要與事實欄所載之強制行
    為，無必然之因果關連性，原審認係遭被告等強制所致，亦
    與事實不符。檢察官上訴指摘原判決認定乙○○無罪係不當
    ，為有理由，自應由本院予以撤銷改判。爰審酌被告2人均
    無不良前案紀錄，有本院被告前案紀錄表在卷可查，復審酌
    其2人犯罪之動機目的、犯罪所生危害程度，犯後之態度，
    且經告訴人當庭表示希望從輕量刑等一切情狀，分別量處如
    主文所示之刑，並諭知易科罰金之折算標準。
據上論斷，應依刑事訴訟法第369條第1項前段、第364條、第299
條第1項前段，刑法第28條、第304條第1項、第41條第1項前段，
刑法施行法第1條之1第1項、第2項前段，判決如主文。
本案經檢察官王清杰到庭執行職務。
中    華    民    國    98    年    7     月    21    日
                  刑事第二十二庭審判長法  官  何菁莪
                                      法  官  洪于智
                                      法  官  江振義
以上正本證明與原本無異。
不得上訴。
                                      書記官  陳韋杉
中    華    民    國    98    年    7     月    23    日
附錄本案論罪科刑法條全文：
刑法第304條以強暴、脅迫使人行無義務之事或妨害人行使權利
者，處3年以下有期徒刑、拘役或3百元以下罰金。
前項之未遂犯罰之。


司法院資訊處製作；財團法人民間司法改革基金會備份。
